臺灣高等法院民事判決　　　　　　　　 95年度家上字第298號
上　訴　人　辛○○
訴訟代理人　徐鈴茱律師
　　　　　　柯俊吉律師
被 上訴 人　己○○
　　　　　　戊○○
　　　　　　丁○○
　　　　　　丙○○
　　　　　　乙○○
　　　　　　甲○○
　　　　　　庚○○
共　　　同
訴訟代理人　楊國華律師
上列當事人間請求確認繼承權不存在事件，上訴人對於中華民國
95年 8月31日臺灣士林地方法院94年度家訴字第32號第一審判決
提起上訴，經本院於96年12月4日言詞辯論終結，判決如下：
    主      文
上訴駁回。
第二審訴訟費用由上訴人負擔。
    事實及理由
一、本件上訴人聲明求為判決：(一)原判決廢棄。(二)確認被上訴人
    對陳錦標所遺留如原判決附表 1所示遺產之繼承權不存在。
    (三)被上訴人應將彼等在臺北縣板橋地政事務所如原判決附表
    2所示土地之繼承登記塗銷。
    被上訴人聲明求為判決：上訴駁回。
二、上訴人起訴主張：伊為被繼承人陳錦標之子，陳錦標於民國
    （下同）90年7月25日死亡，遺留有如原判決附表1所示遺產
    ，伊本可與其餘同順位之繼承人各享有11分之1 之應繼分權
    利，然被上訴人卻主張彼等之母尤陳娥（已於93年10月20日
    死亡）為陳錦標之養女，彼等為陳錦標之再轉繼承人，而就
    原判決附表 2所示不動產辦理繼承登記。惟尤陳娥固於36年
    11月 5日經陳錦標收養為養女而設籍於陳錦標之戶籍內，然
    該收養關係嗣已於43年 3月26日申請並於同年月30日辦理終
    止登記在案，尤陳娥旋即將其戶籍遷往其弟王金郎設於臺北
    市○○區○○里○○鄰○○○路○段 128巷8號之戶內，其後將
    近50年間，尤陳娥之戶籍登記所載父母均為其本生父母王盧
    正、王許此，未有任何改變；甚且於45年 1月18日申請辦理
    結婚登記時，在其自行簽名送件之結婚登記申請書上，仍記
    載其父母為王盧正、王許此，婚前本籍則為其弟王金郎之上
    開戶籍地址，足見尤陳娥與陳錦標確已於43年 3月間合意終
    止收養關係，是被上訴人對於陳錦標所遺留如原判決附表 1
    所示遺產，自無繼承權存在，茲因被上訴人已對其中之如原
    判決附表2所示土地辦畢繼承登記（其餘9筆土地，業經移轉
    所有權於財政部國有財產局，用以抵繳遺產稅），伊自得請
    求塗銷該繼承登記等情，爰依據民法第 767條之規定，求為
    ：(一)確認被上訴人對陳錦標所遺留如原判決附表 1所示遺產
    之繼承權不存在。(二)被上訴人應將彼等在臺北縣板橋地政事
    務所如原判決附表 2所示土地之繼承登記塗銷之判決。
    被上訴人則以：伊等之被繼承人尤陳娥之原姓名為王娥，於
    36年11月 5日經陳錦標、陳黃秀夫婦共同收養，並依法從養
    父姓氏，更改姓名為陳娥。尤陳娥雖於43年 3月30日自養父
    陳錦標之臺北市建成區○○○路 173號戶內，遷往臺北市中
    山區○○○路○段 128巷8號王金郎戶內，惟戶籍事由欄仍記
    載：「養父陳錦標、養母陳黃秀」，是陳錦標與尤陳娥間之
    收養關係從未終止，彼等間亦無終止收養之書面文件，因此
    尤陳娥並未回復其本姓；至上訴人所提出陳娥與庚○○結婚
    後之戶籍謄本未記載養父母，乃戶政機關轉錄漏登，經伊等
    向戶政機關申請核准，已於93年12月10日補填養父姓名陳錦
    標、養母姓名陳黃秀等語，資為抗辯。
三、按確認法律關係之訴，非原告有即受確認判決之法律上利益
    者，不得提起之，民事訴訟法第247條第1項前段定有明文；
    所謂即受確認判決之法律上利益，係指法律關係之存否不明
    確，原告主觀上認其在法律上之地位有不安之狀態存在，且
    此種不安之狀態，能以確認判決將之除去者而言（最高法院
    52年臺上字第1240號判例參照）。又公同共有物之處分，及
    其他之權利行使，除法律或契約另有規定外，固應得公同共
    有人全體之同意。然繼承人在分割遺產前，以否認其繼承權
    之人為被告所提起之確認其繼承權存在之訴訟，並非公同共
    有物之處分或其他之權利行使行為，自得單獨起訴，且無庸
    得其他繼承人全體之同意（最高法院85年度台上字第2764號
    判決參照）。本件上訴人為陳錦標之繼承人，其否認被上訴
    人有再轉繼承陳錦標之繼承權存在，且就該繼承權存否不明
    確之狀態，得以確認判決除去之，是由上訴人單獨提起本件
    訴訟，其當事人即屬適格，且上訴人亦具有即受確認判決之
    法律上利益，合先敘明。
四、經查上訴人主張伊之被繼承人陳錦標與其配偶陳黃秀於36年
    11月 5日共同收養被上訴人之被繼承人王娥為養女，改從養
    父姓氏為陳娥，並入養家戶籍即台北市○○區○○里 ○鄰○
    ○○路173號；嗣陳娥於43年3月26日申請遷出上開養家戶籍
    ，並於同年月30日遷入臺北市○○區○○里○○鄰○○○路 ○
    段128巷8號其本生長兄王金郎之戶內，再於45年 1月17日與
    庚○○結婚，自上開王金郎戶內遷出，於同年月18日遷入其
    夫庚○○之戶內，並冠夫姓為尤陳娥。又陳錦標、尤陳娥已
    先後於90年 7月25日、93年10月20日死亡，陳錦標遺留有如
    原判決附表1所示遺產，其中之如原判決附表2所示土地部分
    ，已於94年 6月30日辦畢繼承登記為上訴人與訴外人陳遠振
    、陳遠豪、陳遠雄、陳遠誠、陳遠勛、林明霞、吳陳芸卿、
    陳佩珠、陳佩玉、陳佩貞及被上訴人公同共有，其餘 9筆土
    地則已移轉所有權於財政部國有財產局，用以抵繳遺產稅之
    事實，業據其提出戶籍謄本、結婚登記申請書、土地登記謄
    本、財政部台北市國稅局90年度遺產稅繳款書、遺產稅核定
    通知書及同意書為證（見原審卷10、11、20、21、94至98頁
    及本院卷(一)152至154頁），並經臺北市大同區戶政事務所檢
    送戶籍登記申請書、收養同意書、戶籍謄本、請抄遷出用戶
    籍謄本申請書、戶籍登記申請書及遷入登記申請書足按（見
    本院卷(一)248至254、258至263頁），且為被上訴人所不爭執
    ，固堪信為真實。惟上訴人主張被上訴人之被繼承人尤陳娥
    早在43年 3月間，即已與陳錦標、陳黃秀合意終止收養關係
    ，被上訴人並非陳錦標之再轉繼承人云云，則為被上訴人所
    否認。
五、按養子女從收養者之姓；又養父母與養子女之關係，得由雙
    方同意終止之；前項終止，應以書面為之；又養子女自收養
    關係終止時起，回復其本姓，並回復其與本生父母之關係，
    74年6月3日修正公布前民法第1078條、第1080條第1項、第2
    項、第1083條前段分別定有明文。又養父母與養子女之關係
    ，依民法第1080條，固得由雙方以書面終止之，但所謂雙方
    既指養父母與養子女而言，則同意終止之書面，自須由養父
    母與養子女依民法第 3條之規定作成之，始生效力（最高法
    院28年上字第1723號判例參照）。經查：
    (一)尤陳娥於36年11月 5日經陳錦標、陳黃秀夫婦共同收養後
      ，雖於43年 3月26日申請遷出養家戶籍，並於同年月30日
      遷入其本生長兄王金郎戶內，惟仍維持養家陳姓，並未回
      復本生姓氏；且其遷入王金郎戶籍時之申請書，及入籍後
      戶籍登記之事由欄，仍載明「養父陳錦標、養母陳黃秀」
      ，此後尤陳娥一直維持養家陳姓，直至死亡為止，有遷入
      登記申請書及戶籍謄本足按（見原審卷85、88、10至20頁
      ）；再依臺北市大同區及中山區戶政事務所檢送本院之戶
      籍登記及相關申請文件，亦均無經尤陳娥與陳錦標、陳黃
      秀雙方同意終止收養之書面（見本院卷(一) 243、244、248
      至265頁）； 此外，上訴人復不能舉證證明有該項同意終
      止收養之書面，顯難認彼等雙方已於43年 3月間合意終止
      收養。
    (二)雖上訴人主張尤陳娥得有效自養家戶籍遷出，顯已取得養
      父母陳錦標、陳黃秀之同意；又依尤陳娥設籍養家之戶籍
      登記所載「43年3月26日申請3月30日廢止」，即為終止收
      養之記載；且依上開戶籍登記所載文義，即係雙方合意終
      止收養之書面云云。惟查，上開戶籍登記之事由欄係記載
      ：「43年3月26日申請3月30日廢止住所遷往本市○○區○
      ○里○○鄰○○○路○段 128巷8號」（見本院卷(一)77頁），
      該「廢止」 2字應係銜接下文而為「廢止住所」之意思。
      雖依戶籍法之規定，遷徙登記分為遷入、遷出及住址變更
      登記，並無廢止住所之登記，惟依當時有效施行之民法第
      24條既已明定：「依一定事實，足認以廢止之意思離去其
      住所者，即為廢止其住所」，戶政實務即有可能以「廢止
      住所」乙詞登載戶籍事項；徵諸尤陳娥申請遷入王金郎戶
      籍時所附部分謄本，於其事由欄內，亦以蓋用戳記方式記
      載「已廢止住所」（見原審卷86頁），益得明證。況查，
      尤陳娥如確係因終止收養而遷出養家，依戶籍登記申請書
      各欄填法說明之規定，終止收養者記事欄應註明「X年X月
      X日經雙方同意終止收養轉出或遷出 XX地請准予『除籍』
      或『遷出』之登記並發給該項戶籍謄本 1份為禱」，亦據
      臺北市大同區戶政事務所函復明確，有該所96年 3月13日
      北市大戶一字第09630235500號函可稽（見本院卷(一)246頁
      ），然本件遷入登記申請書上，並無上述意旨之記載（見
      原審卷85頁），足見上開戶籍登記顯係單純之遷徙登記，
      並非身分變更登記，殊難逕認係合意終止收養之書面。而
      依上開戶籍登記，充其量僅能認定陳錦標、陳黃秀同意尤
      陳娥將戶籍遷出養家，亦難據此即認雙方有終止收養之合
      意。
    (三)雖上訴人又主張依35年1月3日修正公布（於43年間仍有效
      ）之戶籍法規定，並無終止收養之登記，戶政機關僅得便
      宜行事而為相關戶籍登記，且依該戶籍法第19條第1項第4
      款、第18條第1項第3款規定，收養關係終止時，應為除籍
      、轉籍之登記，是上開遷出養家、遷入本生長兄王金郎戶
      內之戶籍登記，應係戶政機關經由除籍、轉籍之登載，表
      彰雙方終止收養之事實云云。惟查，依當時有效之戶籍法
      施行細則第22條第1項第4款，確有規定終止收養關係之登
      記（見本院卷(二)13頁）；且依當時戶政登記之實務，亦有
      受理終止收養登記之申請，業經本院函請臺北市大同區戶
      政事務所查復屬實，有該所96年9月4日北市大戶一字第09
      630779500 號函及其附件「終止收養登記申請書」可稽（
      見本院卷(二) 8、14、15頁）；至訴外人翁阿月之戶籍，從
      未為收養之登記，與本件情形有異，自不得據為有利於上
      訴人之認定，是上訴人所為上開主張，已非可取。況依遷
      入登記申請書所載，並無身分變動事項之申請，且其上仍
      記載養父母姓名（見原審卷85頁），已如前述，益見尤陳
      娥僅係將戶籍遷出養家及遷入王金郎戶內，並未與陳錦標
      、陳黃秀合意終止收養關係。雖上訴人主張尤陳娥遷入王
      金郎戶籍後，其戶籍登記事由欄記載「養父陳錦標，養母
      陳黃秀，42未校正」（見原審卷88頁），係指此一記載為
      42年當時未經校正之資料；且依戶政機關內部通報文件之
      遷入戶籍登記申請書，並未記載養父母姓名（見本院卷(三)
      27、37頁），足見尤陳娥與陳錦標、陳黃秀間已合意終止
      收養云云。惟查，尤陳娥於43年 3月間，若確係因終止收
      養而辦理戶籍之遷出、遷入，則於遷入王金郎戶籍後，自
      不應再記載養父母姓名，尤無保留42年未經校正資料之必
      要。而戶政機關內部通報文件，不得違反當事人申請登記
      之意思，本件綜觀遷入申請書及戶籍登記之記載，俱無從
      認定尤陳娥與陳錦標、陳黃秀間已合意終止收養關係，自
      不得僅憑內部通報文件並未記載養父母姓名乙節，遽認系
      爭收養關係已經雙方合意終止。至稱謂欄之記載，僅供判
      斷與戶長關係之參考，不能據為身分認定之證明，業經臺
      北市中山區戶政事務所函復明確，有該所96年7月5日北市
      中戶一字第09630860300號函足按（見本院卷(一)309頁），
      是亦不得僅因尤陳娥遷入其本生長兄王金郎戶籍時，稱謂
      為「」（見原審卷85、88頁），遽認其已與陳錦標、陳
      黃秀合意終止收養，而回復與本生父母之關係。
    (四)尤陳娥嗣於45年 1月17日與庚○○結婚，而自王金郎之戶
      內遷出，並遷入其夫庚○○之戶籍，雖其結婚登記申請書
      僅記載生父母姓名王盧正、王許此，並未註明養父母姓名
      即陳錦標、陳黃秀（見原審卷21頁），惟就尤陳娥與陳錦
      標、陳黃秀間未經合意終止收養之前開事實認定，不生影
      響。又尤陳娥婚後之戶籍登記，雖僅記載本生父母姓名（
      見原審卷11至20頁），惟此係戶政機關轉錄時漏填，業經
      戶政機關依被上訴人己○○申請，於93年12月10日補填養
      父姓名陳錦標、養母姓名陳黃秀在案，有個人記事補填申
      請書及戶籍謄本足按（見本院卷(一) 157頁及原審卷20頁）
      ，自難執此遽認尤陳娥與陳錦標、陳黃秀間之收養關係已
      經終止。至尤陳娥結婚時是否已得養父母同意，或尤陳娥
      與養家有無往來，及上訴人家族歷代族譜有無列載尤陳娥
      等節，俱與本件是否具備合意終止收養之法定方式無涉，
      均不足據為有利於上訴人之認定。
六、末按直系血親卑親屬為第 1順序之法定繼承人，此觀民法第
    1138條第 1款規定即明。本件尤陳娥與陳錦標、陳黃秀間之
    收養關係未經合意終止，是尤陳娥即為陳錦標之養女，其就
    陳錦標之遺產，自具有繼承權。而尤陳娥已於陳錦標死亡後
    之93年10月20日死亡，則尤陳娥之繼承人即被上訴人即得再
    轉繼承尤陳娥繼承自陳錦標之遺產，是被上訴人就陳錦標所
    遺留如原判決附表 1所示之遺產，自有繼承權存在。則被上
    訴人就其中之如原判決附表 2所示土地辦畢繼承登記，亦屬
    於法有據。
七、綜上所述，上訴人本於民法第 767條之規定，請求：(一)確認
    被上訴人對陳錦標所遺留如原判決附表 1所示遺產之繼承權
    不存在。(二)被上訴人應將彼等在臺北縣板橋地政事務所如原
    判決附表 2所示土地之繼承登記塗銷，均屬不應准許。從而
    原審所為上訴人敗訴之判決，並無不合。上訴論旨指摘原判
    決不當，求予廢棄改判，為無理由，應予駁回。
八、至兩造其餘之攻擊或防禦方法及未經援用之證據，經本院斟
    酌後，認為均不足以影響本判決之結果，自無逐一詳予論駁
    之必要，併此敘明。
九、據上論結，本件上訴為無理由，依民事訴訟法第449條第1項
    、第78條，判決如主文。
中　　華　　民　　國　　96　　年　　12　　月　　25　　日
                  民事第六庭
                      審判長 法  官 林鄉誠
                             法  官 許紋華
                             法  官 梁玉芬
正本係照原本作成。
如不服本判決，應於收受送達後20日內向本院提出上訴書狀，其
未表明上訴理由者，應於提出上訴後20日內向本院補提理由書狀
（均須按他造當事人之人數附繕本）上訴時應提出委任律師或具
有律師資格之人之委任狀；委任有律師資格者，另應附具律師資
格證書及釋明委任人與受任人有民事訴訟法第 466條之1第1項但
書或第2項（詳附註）所定關係之釋明文書影本。
中　　華　　民　　國　　96　　年　　12　　月　　26　　日
　　　　　　　　　　　　　　 書記官 常淑慧
附註：
民事訴訟法第466條之1（第1項、第2項）：
對於第二審判決上訴，上訴人應委任律師為訴訟代理人。但上訴
人或其他法定代理人具有律師資格者，不在此限。
上訴人之配偶、三親等內之血親、二親等內之姻親，或上訴人為
法人、中央或地方機關時，其所屬專任人員具有律師資格並經法
院認為適當者，亦得為第三審訴訟代理人。
